【裁判字號】    90,台上,5355
【裁判日期】    900830
【裁判案由】    偽造有價證券
【裁判全文】
最高法院刑事判決                                九十年度台上字第五三五五號
    上  訴  人  台灣高等法院台南分院檢察署檢察官
    被      告  甲○○
右上訴人因被告偽造有價證券案件，不服台灣高等法院台南分院中華民國九十年五月
一日第二審更審判決（八十九年度重上更四字第五一○號，起訴案號：台灣台南地方
法院檢察署八十一年度偵字第三六九二號），提起上訴，本院判決如左：
    主  文
原判決撤銷，發回台灣高等法院台南分院。
    理  由
本件原判決以公訴意旨略稱：(一)、邱炳枌與被告甲○○係夫妻，邱銘燦係邱炳枌之父
，三人共同基於不法所有之概括犯意，由邱銘燦擔任會首，於民國七十七年十一月二
十日召集每會新台幣（下同）三萬元之互助會一組，會員共三十二人，每月標會一次
，由邱銘燦及邱炳枌主持，並由邱炳枌與甲○○向會員收取會款。會員謝吳雪參加二
會，其中一會標得之後取得會款，另一會應於八十年六月二十日屆滿時收取尾會，三
人竟在台南市○○路○段一七三號偽造如原判決附表編號(一)至(十)所示之支票或使用他
人姓名，或使發票人印文模糊，由甲○○交付謝吳雪，使謝吳雪無法兌現（邱炳枌、
邱銘燦被訴詐欺及偽造有價證券部分均經判決無罪確定，被告甲○○被訴詐欺部分亦
經判決無罪確定）。(二)、邱炳枌與甲○○於七十九年九月十日冒謝美玲之名義參加柯
朝陽召募之互助會，於同年十二月十日標到會款後，竟於同日在台南市不詳地點盜刻
謝美玲之印章，偽造票額一萬元之本票共二十四張，足生損害於謝美玲，旋於七十九
年十二月十日在台南市○○路一百三十九巷七弄十四號，持交會首柯朝陽轉發給各活
會會員，並於以後其他活會會員標得會款後，繳交該會員標得之會款，領回交給該會
員之本票，除原判決附表編號十一號本票一張外，均由甲○○領回撕毀。因認被告甲
○○涉犯刑法第二百零一條第一項之偽造有價證券罪嫌云云。經審理結果，不能證明
被告犯罪，因而撤銷第一審關於甲○○部分之科刑判決，改判諭知無罪，固非無見。
惟查：(一)、原判決理由六、(二)、(三)說明原判決附表編號一至十所示之支票影本十紙，
固係印文模糊，然經勘驗告訴人謝吳雪提出該十紙支票原本，印文並無模糊情形，編
號一、三、四、六、七之支票係蓋「協豐商行」印文；編號二之支票蓋「楊幸」印文
；編號五、八、九之支票係蓋「盧天雄」印文；編號十之支票係蓋「楊幸」及「鴻耀
塑膠廠」印文。其中編號五、八、九之支票加蓋之印章，核與盧天雄在彰化商業銀行
東台南分行留存之印鑑相符，有該銀行八十二年十月二十九日彰東台南字第二○五六
號函在卷足參，並經證人盧天雄於一、二審調查中證述原判決附表編號二至十所示之
支票係其授權同意由被告簽發云云。經稽之該證人盧天雄於一審調查中固證述其提供
上述銀行之支票供被告使用，於七十六年、七十七年間由被告開立，……支付互助會
之會款等語（見一審卷第二七○頁）。但經原審勘驗結果，其中僅編號五、八、九之
支票之發票人加蓋「盧天雄」印文，其餘編號一、三、四、六、七之支票加蓋「協豐
商行」印文；編號二之支票加蓋「楊幸」印文；編號十之支票加蓋「楊幸」及「鴻耀
塑膠廠」印文，已如上所述。而票據法第五條第一項規定在票據上簽名者，依票上所
載文義負責。第六條規定票據上之簽名，得以蓋章代之。則被告以「協豐商行」、「
楊幸」、「楊幸」及「鴻耀塑膠廠」，分別加蓋於原判決附表編號一、三、四、六、
七、二、十之支票為發票人，依上開票據法第五條第一項、第六條規定應依所載文義
負責，被告開立之支票雖經盧天雄同意供其個人支付互助會會款之用，但被告以上述
之商行及個人為發票人開立支票，則各商行及個人究有無授權被告，此攸關被告之行
為是否應負偽造有價證券罪責，即有調查審明之必要，原審未予調查，僅以「協豐商
行」乃被告與盧天雄所合夥經營，盧天雄同意將其向彰化商業銀行東台南分行申請之
第二五一一號帳戶支票供被告使用；另「鴻耀塑膠廠」則係邱炳枌之父邱銘燦所經營
，楊幸則為被告之母，……遽為有利被告之判斷，顯有證據調查未盡之違法。(二)、原
判決理由六、(四)記載原判決附表編號一至十之支票，被告供承該發票之日係其所記載
，而無發票「年」、「月」，票據必要之記載尚未完成，……尚屬無效之票據，即非
有價證券云云。但據證人盧天雄於一審調查中證述其提供上述銀行之支票供被告使用
，於七十六年、七十七年間由被告開立之支付互助會會款等情，如果無訛，則被告所
簽發之支票僅記載「日」交付得標之會員，是否囑由得標會員即告訴人謝吳雪填寫「
年」、「月」以完成發票行為，原審並未根究明白，遽認原判決附表編號一至十之支
票，係屬無效之票據，亦有證據調查未盡之違法。(三)、被告雖於原審更審時辯稱：伊
原參加柯朝陽互助會三會，因謝美玲之母謝吳雪要參加而以謝美玲名義參加，謝美玲
亦同意，伊才讓一會，而謝吳雪要伊去標該會，結果標到又嫌利息太高不要該會，才
由伊頂下，會款都由伊繳納，謝美玲沒有任何損失，因互助會係謝美玲名義，故以謝
美玲名義一次簽發二十四張本票，係謝美玲拿印章交付其母謝吳雪蓋章云云。經稽之
卷內資料，告訴人謝吳雪、謝美玲自始均堅決否認有被告所辯各情。謝美玲於原審更
審前之八十三年五月十六日調查中，更否認有參加柯朝陽為會首之一萬元互助會，並
指稱其與柯朝陽不認識，沒有原判決附表編號十一之本票上印章，亦未曾與被告在台
南市第三信用合作社申請開立00000－0－0號活期存款帳戶使用情事，有訊問
筆錄在卷足憑（見原審八十三年度上訴字第八○六號卷第九十一頁）。原判決理由竟
認原判決附表編號十一之本票二十四張上謝美玲之印文，核與謝美玲、被告共同於台
南市第三信用合作社設立之開戶印鑑相符，為謝美玲承認在卷云云。顯與卷內資料，
不相符合，自有證據上理由矛盾之違法。(四)、卷附之台灣台南二十支郵局第八三一號
存證信函，寄件人柯朝陽，收件人邱炳枌（誤載為粉）、甲○○二人，其內容記載「
台端參加本人所招每月一萬元之互助會共二十七會，自七十九年九月十日起至八十一
年十一月十日止，二人以『阿卿』之名共參加三會，三會中聲稱『謝美玲』女士一會
，……均由二人經手負責，這期間夫妻二人協同陸續標得三會，並收訖會款，不意在
八十年八月後，即不再繳交會款，且避不見面。經查二人所聲稱『謝美玲』所跟的會
，乃二人假謝女之名，私自刻印章出具本票來向會員詐騙會款，……謝女並不知情」
等語。有該存證信函影本在卷足按（見偵查卷第一○九、一一○頁）。又證人即柯朝
陽之父柯鐵邦於一審調查中結證柯朝陽為會首之一萬元互助會自七十九年九月十日起
會，會員二十七人，「謝美玲」參加一會，七十九年十二月十日標到，是甲○○標走
的，我不認識「謝美玲」，是甲○○說要參加的，……。訊以謝美玲有沒有將該會轉
讓給甲○○﹖答：「我不知道。」證人柯朝陽亦結證：甲○○以謝美玲之名義參加，
該會由甲○○標走，會款亦交給甲○○，他標得會款後交付謝美玲……本票，……我
收受該本票後，先保管，待盧於每一期來繳款後，再交還甲○○各等語。而被告已不
諱言會款是由其標得後收取，本票二十四張亦係其所開立等情（見一審卷第七十八頁
背面及第七十九頁、第一六三、一六四頁）。且原判決附表編號十一之本票發票人加
蓋謝美玲印章，發票日七十九年十二月十日，金額一萬元，復有該本票影本一紙在卷
可考（見偵查卷第二十五頁）。則告訴人謝美玲既未參加上開柯朝陽為會首之一萬元
互助會，亦未標會取得會款，自無同意被告以其為發票人開立上開本票交付會首抵繳
會款之理。原判決認本票上之謝美玲印章與被告共同在台南市第三信用合作社設立之
上開帳戶印鑑相符，及該帳戶於七十八年九月二十九日至七十九年五月十一日，以被
告與謝美玲共同領取十四筆存款，遽認原判決附表編號十一之本票二十四張上印文，
係告訴人謝美玲印章所蓋，被告自無偽造有價證券可言，而為有利被告之判斷，顯有
違背證據及經驗法則之違法。綜上說明，檢察官上訴意旨執以指摘原判決不當，非無
理由，應認原判決仍有撤銷發回更審之原因。
據上論結，應依刑事訴訟法第三百九十七條、第四百零一條，判決如主文。
中      華      民      國     九十     年      八      月     三十     日
                              最高法院刑事第三庭
                                  審判長法官  陳  錫  奎
                                        法官  洪  清  江
                                        法官  李  伯  道
                                        法官  呂  丹  玉
                                        法官  陳  世  淙
      右正本證明與原本無異
                                              書  記  官
中      華      民      國     九十     年      九      月      五      日


司法院資訊處製作；財團法人民間司法改革基金會備份。
